臺灣高等法院高雄分院刑事判決　　　　　　　　　九十一年度上訴字第一六一五號
　　上　訴　人　臺灣高雄甲方法院檢察署檢察官
　　上　訴　人
　　即　被　告　戊○○
　　被　　　告　丙○○
　　共同選任辯　戴國石　律師
　　護　　　人　蔡吉記
右上訴人因被告殺人未遂等案件，不服臺灣高雄甲方法院九十一年度訴字第三一三號
中華民國九十一年八月一日第一審判決（起訴案號：臺灣高雄甲方法院檢察署九十年
度偵字第二三○一○、二三四七一號），提起上訴，本院判決如左：
      主  文
原判決關於戊○○部分撤銷。
戊○○損壞公務員職務上掌管之物品，處有期徒刑陸月，如易科罰金，以佰元折算
壹日。
原判決關於丙○○部分，上訴駁回。
      事  實
一、戊○○於民國九十年十二月七日晚上十時卅分許，駕駛其所有車號八Ｓ－六二○○旅行式自小客車並搭載丙○○，自高雄市前鎮區出發，於當晚近十一時許，至
    高雄縣大寮鄉萬大橋下接載張燿靖（原名張壹欽，因後述與警員槍戰死亡，經檢
    察官為不起訴處分），適高雄縣警察局保安隊警員乙○○駕駛其職務上掌管之車
    號ＤＭ－四八七七警車，搭載警員林昱宏、丁○○執行巡邏職務行經該處，見戊○○所駕車內等人行跡可疑，因而駕車迴轉欲上前盤查，戊○○竟受張燿靖指示
    而駕車加速逃逸，警員乙○○見狀，即駕警車尾隨在後追趕，於當晚十一時四十
    分許，追至大寮鄉○○路○○路二一三號前之無名巷道Ｔ型路口（起訴書誤載為
    二一四號）前，戊○○駕車欲右轉進入前開巷道時，因巷道旁有矮牆阻擋無法轉
    入而停車，此時警員乙○○駕警車追及，並將警車擋在戊○○車後左後方（約與
    該車平行，相隔約一部車距離），迫使戊○○所駕車輛無法進退，詎戊○○明知
    警員乙○○等人駕駛警車追趕係為對其所駕車輛依法執行盤查職務，且當時警車
    停在戊○○車後阻擋，藉以迫使戊○○停車留在該處受檢，非將警車移動位置，
    戊○○車無法駛離之情，戊○○竟獨自基於妨害公務及損壞公務員職務上掌管物
    品之犯意，以駕車倒駛擦撞損壞警車方式，對警車內之依法執行職務之警員乙○○、林昱宏、丁○○等人施以強暴，致警車右後側葉子板鈑金凹陷受損，而損壞
    公務員職務上掌管之物品。警員乙○○、林昱宏見狀乃對戊○○車左前門開槍射
    擊，致戊○○雙下肢受有槍傷（左下肢穿透傷、右下肢無穿透），此時張燿靖逕
    自戊○○車右前門下車往巷內逃逸，警員乙○○即向前追逐，丙○○繼而下車乘
    機離開現場，警員林昱宏亦上前追趕，後因丙○○轉入巷道離去，警員林昱宏即
    與丁○○轉往支援警員乙○○，並與張燿靖在巷內發生槍戰（張燿靖左大腿中彈
    受傷逃至潮寮路廿二號屋後窄巷內為警逮捕送醫急救，延至同年月八日凌晨二時
    四十五分死亡、警員林昱宏右腹部中彈受傷送醫急救，延至同年月九日晚上十一
    時卅分死亡，警員丁○○則左大腿中彈受傷）。戊○○見警員均下車後，則將前
    述倒車之車輛駛入前開巷內約五十三公尺處之潮寮路二百十四號前廣場停放，並
    下車離開現場。嗣於翌日（即同年月八日）下午三時許，戊○○見前述槍擊案件
    經媒體報導，乃由律師陪同至高雄市政府警察局新興分局投案。
二、案經高雄縣警察局林園分局報請臺灣高雄甲方法院檢察署檢察官偵查起訴。
      理  由
壹、被告戊○○撤銷改判部分：
一、訊據上訴人即被告戊○○固供認有於前開時、甲，有駕車擦撞巡邏警車之行為，
    惟否認有何損壞公物等犯行，辯稱：伊被警車鳴笛追逐至巷口時，因巷道被矮牆
    阻擋而停車，而警車堵在伊車後方，張耀靖即先下車逃跑，此時伊並未倒車衝撞
    警車，係警察先對伊車開槍，之後三名警員往前追張燿靖，警車內已無警員，大
    約四、五分鐘後，未見警員回來，丙○○即自行下車離去，伊在車上留了約十幾
    分鐘，見警員未回，因其腿部中彈，想開車就醫才倒車，而因駕駛座左方玻璃已
    被子彈打破，伊看不到後方警車位置，才不小心擦撞警車，並無損壞警車之故意
    云云。經查：
  (一)右揭時、甲被告戊○○如何駕車欲右轉進入前開巷道時，因巷道旁有矮牆阻擋無
    法轉入而停車，此時警員乙○○駕警車追及，並將警車擋在被告戊○○車後左後
    方（約與該車平行，相隔約一部車距離），迫使被告戊○○所駕車輛無法進退，
    詎被告戊○○明知警員乙○○駕駛警車追趕係為對其所駕車輛依法執行盤查職務
    ，且當時警車停在戊○○車後阻擋，藉以迫使戊○○停車留在該處受檢，非將警
    車移動位置，被告戊○○車無法駛離之情，被告戊○○竟仍倒車擦撞警車，致警
    車右後側葉子板鈑金凹陷受損等事實，業據證人即警員乙○○迭於警訊、偵查、
    原審及本院調查中均證稱：「警車追逐被告車輛約二十分鐘，在潮寮路巷口前被
    告車停下，我們則隨後趕到並停在被告車左後方（約與該車平行，相隔約一部車
    距離），被告車突然倒車衝撞警車，係左後方衝撞警車右側車身，我們三人即下
    車對空鳴一槍，之後伊與林昱宏對被告車駕駛座車窗及車門各開一槍；此時張耀
    靖下車往前跑，伊一人前去追」等語明確（見第二三０一０號偵卷第三七頁反面
    ，第八二頁反面，原審卷第五四、五五頁，本院卷第六一頁），核與當時同在警
    車內之警員丁○○於於警訊、原審所證：「我們因發現被告車可疑而上前，但對
    方卻加速逃逸，我們則開始追逐，對方車往大發工業區內逃，又開回原處，然後
    再追到潮寮路，對方車要右轉，但因無法轉入而停車，我們車即擋在對方車後方
    ，此時對方車即衝撞警車；乙○○、林昱宏先後下車去追嫌犯」情節相符（見第
    二三０一０號偵卷第四一頁反面，原審卷第七七頁）。至於證人黃金益於原審雖
    稱：「案發時確有一名男子（指認係丙○○）到檳榔攤叫車，該男子係從後門走
    進來，等候車子期間，在伊檳榔攤內看電視，看起來很冷靜，外觀上也看不出來
    剛跑完步的樣子」等語（見原審卷第一二八、一二九頁），但此證言僅能佐認證
    人黃金益於檳榔攤內所見被告丙○○身體外觀等情，難認被告丙○○在到達檳榔
    攤前未曾被警員追逐之事實，無從以此證言遽認證人乙○○、丁○○所證警員有
    下車追逐嫌犯等語，為不可採。又證人乙○○、丁○○於警訊雖稱「有歹徒二人
    分別下車徒步逃跑」等語（見第二三０一０號偵卷第三七頁反面、第四十頁反面
    ），然此僅係粗略陳述當時確有歹徒下車逃逸之情，並無指明張耀靖、丙○○係
    同時下車之意，且張耀靖與丙○○確係先後下車等情，亦經證人乙○○、丁○○
    嗣於偵、審程序陳明在卷，自難遽認渠等警訊陳述有何瑕疵。此外證人丁○○雖
    稱當時警車有多次遭受衝撞之情，然此應純屬證人記憶有所失誤，自以當時身為
    警車駕駛之證人乙○○所言為足取。
  (二)原審函請高雄縣警察局林園分局查訪現場目擊證人，高雄縣警察局查覆之證人黃
    進南於警訊陳稱：「伊當時聽到遠處有警笛聲，不久有一輛旅行車闖入巷內，警
    車隨後追上，旅行車見前無出路，猛踩油門後退而擦撞警車，該車右前座司機旁
    男子跳下車逃逸，警察隨後追趕，之後聽到槍聲，伊就躲起來」等語（見原審卷
    第一四一頁之九十一年四月卅日警訊筆錄），嗣於原審訊問時亦到庭結證：「當
    天伊聽到警笛聲出來查看，看到旅行車在巷口轉不進去，而被警車在後擋住，伊
    看到旅行車向後衝撞警車，想要強行倒車逃走，他撞了一下，然後車頭可以繞過
    矮牆，就從巷內開走，旅行車衝撞警車時，警察仍在車上」（見原審卷第一四七
    頁）等語。雖證人黃進南所證關於「旅行車往巷內開跑之後，警察才下車並拔槍
    追逐」及「其係於廣場或家中聽聞警笛聲」等情，與證人乙○○、丁○○所證情
    節或其自己陳述，有所出入，但此部分證言，應屬證人事後關於事發現場發生先
    後順序等記憶之失誤，而證人關於主要之待證事實（即被告戊○○是否於甫至巷
    口無法轉進時，明知警車在後仍逕行倒車；又其倒車時，後方之警車上是否尚有
    警員），所證均屬明確，自難僅以證詞些許不一，遽認此部份證言無可採信。
  (三)前開遭擦撞之車號ＤＭ－四八七七警車，右後側葉子板鈑金受損凹陷，刮痕自右
    後側葉子板近右後門處，止於右後方向燈下方等情，此有勘驗警車照片附卷可稽
    （見警卷第九頁）。雖被告戊○○原審辯護意旨另陳：「刑法第一百三十八條之
    毀棄乃指毀滅拋棄物體，使不存在之意，而損壞則指破壞物體之全部或一部，使
    其喪失效用之意。被告之休旅車係左後方有一處擦撞痕跡，而警車係右後方保險
    桿處有一處擦撞痕跡，足證警車係輕微擦撞，顯非達到喪失其效用之全部或一部
    之程度，與犯罪構成要件不相符」。然按組成汽車之任一零件與配備，均具有其
    特定之功能性，右後側葉子板鈑金，則具有美觀及安全防護之功能，如遭擦撞致
    鈑金凹陷受損，自足減損該功能及作用，並造成修復之財物損失（最高法院八十
    八年度台上字第三七四二號判決意旨參照）。本件前揭警車遭被告戊○○駕車擦
    撞所造成之鈑金損壞，依前開損壞之程度，已達於一部喪失其效用之程度，自合
    於刑法第一百三十八條所定「損壞」之構成要件甚明。
  (四)依被告戊○○所辯上情，足證其於倒車時係屬明知警車在後追趕係為對其所駕車
    輛實施盤查，且當時警車停在戊○○車後阻擋，藉以迫使戊○○停車留在該處受
    檢，非將警車移動位置，其車無法駛離之情，亦即被告戊○○對於其若駕駛倒車
    ，必然擦撞在後警車之事實，應有預見，而被告戊○○卻仍駕駛該車倒車以擦撞
    巡邏警車之方法將警車推移後駛離，其顯有損壞警車之故意，被告及其辯護意旨
    所陳「倒車擦撞警車係過失不慎所致」等語，尚與事實不符。
  (五)高雄縣警察局於九十一年三月十二日以（九○）高警刑鑑字第八八一一號函所為
    之說明及所附之「本保安隊員警乙○○追緝歹徒開槍案」勘查報告、現場圖及該
    案刑事警察局槍彈、血跡、指紋等鑑驗書係認：「現場遺留有十七顆已擊發之警
    用子彈彈殼、一顆未擊發之警用子彈、被告車首處則有一顆警用子彈擊發後所留
    下之鉛彈頭碎片，另遺留有一顆張燿靖所持有手槍所擊發之彈殼及一顆子彈擊發
    後所留下之銅彈頭」，此有該函及所附前開報告、現場圖、鑑驗書附卷可稽（見
    原審卷第八五至九五頁），其中在潮寮路二一三號前廣場之巷道口處所遺留者，
    為警用彈殼一顆，及未擊發之警用子彈一顆，其他彈殼及彈頭，則均散布在潮寮
    路二一四號前（距離潮寮路二一三號前巷道口為五十三公尺）一直到達警員林昱
    宏所中彈之位置即潮寮路二○八之八號前（距離潮寮路二一三號前巷道口為一○○．八公尺）附近（即警員乙○○等人追逐張燿靖路線上），此亦有前開現場圖
    在卷可稽（見原審卷第八七頁），又被告戊○○所駕車之駕駛座旁車門有二個彈
    孔，亦有該車照片及前開勘查報告表附卷可稽。雖前述勘查結果與證人乙○○所
    證：「警員三人均對空鳴一槍、其與林昱宏各對被告車門開一槍」，及證人丁○○所證：「乙○○先下車對空鳴槍、林昱宏下車對空鳴槍、再對被告車開槍」等
    開槍經過之彈殼數量不符，然此係屬證人乙○○、丁○○下車後有無先對空鳴槍
    ，再對被告車開槍等情，顯與被告戊○○明知警車在後，遽行倒車擦撞警車之待
    證事實無涉；何況證人乙○○所駕警車於案發現場前，即已追逐一、二十分鐘之
    情，已據被告戊○○於本院調查中供認在卷（見本院卷第六三頁），待警車追趕
    被告車輛至前述巷口停車，顯見警車對於被告車輛行蹤，始終均在掌控之下，警
    車內係屬霹靂小組之三名武裝警員，衡諸當時客觀情形，實難想像當時警員有何
    急迫理由，於一見被告車輛停下，即不問原由，恣意對被告車輛開槍射擊，是被
    告戊○○所供及被告丙○○迴護所稱「警員先開槍」云云，顯與常情事理相悖。
  (六)被告聲請原審調查之證人孫金壁、簡彬改固均證稱「旅行車要倒車進入巷內時，
    有撞到警車，但不嚴重，此時警車上並無人；警員在警車上時，沒有看到旅行車
    撞警車」等語（原審九十一年四月八日訊問筆錄」，然證人孫金壁當庭係稱；「
    案發時在黃天煌鄉長競選總部休息吃麵，從遠方傳來巡邏警車聲音，兩台車開到
    服務處前約十公尺處，伊吃東西的位置即可看到該二台車」（見原審卷第一０五
    頁），但證人簡彬改則稱；「當天伊去找孫金壁泡茶聊天，當時孫金壁沒有在吃
    東西」等語（見原審卷第一０八頁），此二證人既證述同時在場目睹警車追趕至
    巷口之過程，卻就雙方當時所為何事所陳不一，且證人孫金壁僅證述「其只看到
    二名警員去追人」（見原審卷第一０七頁），亦與證人乙○○、丁○○及被告戊○○、丙○○所供三名警員全都下車之情不符，另證人簡彬改所述「看到旅行車
    被警車攔截，警車在旅行車『前』」，亦與警車係在戊○○車『後』攔阻之事實
    有間，何況證人孫金壁、簡彬改係於原審審理中被告等人始聲請調查之人證，衡
    情被告於原審聲請調查此一人證前，已與證人有所接觸，則證人關於「警車遭受
    衝撞時，車上有無警員」之重要待證事項，所證內容復與前開本件其他事證表徵
    之事實（即被告戊○○倒車擦撞警車時，警員乙○○等人尚在警車上）不合，自
    難採為對被告戊○○有利之證據認定。
  (七)綜上所述，復參以被告戊○○駕車為警自後攔阻之巷口，距離其倒車向前駛離所
    停車之位置，約為五十三公尺，亦經原審會同被告二人及證人乙○○於九十一年
    四月廿三日勘驗現場並製作勘驗筆錄及現場照片附卷可稽，則被告戊○○倘如其
    所辯倒車係欲就醫云云，豈有僅駕駛五十三公尺即棄車離去之理，是被告戊○○
    所辯前開各情，無非事後卸責之詞，不足採信，此部份事證明確，被告戊○○前
    揭損壞公物等犯行，洵堪認定。
三、核被告戊○○所為，係犯刑法第一百三十五條第一項之對公務員依法執行職務時
    ，施強暴罪及同法第一百三十八條損壞公務員職務上掌管之物品罪（公訴人漏未
    論述此法條，然公訴事實已有敘及，應為起訴效力所及，本院自得依法審認）。
    被告所犯此二罪名，係一倒車擦撞警車行為，又同時對警車內之三名依法執行職
    務公務員犯罪，均屬想像競合犯，應從一重之刑法第一百三十八條損壞公務員職
    務上掌管之物品罪論處。又公訴人雖認被告丙○○亦屬共同正犯，然此部份應不
    成立，如後所述，附此敘明。
四、原審予以論罪科刑固非無見，惟查：被告戊○○駕車以倒車方式擦撞警車時，乙○○等三名警員尚在警車上之事實，已如前述，原判決卻為相反之認定（即警員
    均不在警車上），而未論就被告戊○○亦犯前揭刑法第一百三十五條第一項之罪
    ，即有未洽。
五、被告戊○○猶執前詞否認犯行，及公訴人提起上訴指摘原判決關於被告戊○○部
    分量刑過輕暨其被訴殺人未遂不另為無罪諭知部分（如後所述），均無理由，惟
    原判決關於被告戊○○部分既有可議，自應由本院予以撤銷改判。爰審酌被告戊○○忽視公權力行使之犯罪動機及目的，所為犯罪情節引發後續之槍戰悲劇，被
    告犯後否認犯行之態度及損害警車之程度尚非嚴重等一切情狀，量處如主文第二
    項所示之刑，並諭知易科罰金之折算標準。
貳、被告戊○○不另為無罪諭知，及被告丙○○上訴駁回部分：
一、公訴意旨略以：被告戊○○於前揭時、甲，駕駛前述休旅車附載丙○○，至前揭
    巷口為警員乙○○所駕前開警車堵住去路，被告戊○○、丙○○竟基於共同妨礙
    公務及殺人之犯意聯絡，由被告戊○○駕駛該休旅車倒車衝撞警車，幸經乙○○
    閃躲得宜，僅警車右後方之板金凹陷、車體受損，終免於難。因認被告戊○○另
    犯刑法第二百七十一條第二項、第一項殺人未遂罪嫌；而被告丙○○係犯同法第
    一百三十五條第一項妨害公務罪嫌及同法第二百七十一條第二項、第一項殺人未
    遂罪嫌云云。
二、公訴人係以警員乙○○於偵查所證「被告駕車衝撞巡邏警車」等情，且依卷附巡
    邏警車被撞嚴重照片，而認被告二人有前開妨害公務及殺人未遂罪嫌。然訊據被
    告戊○○及丙○○均否認有何前開被訴此部份犯行，被告戊○○亦如前開所辯，
    被告丙○○則辯：「警察開完槍後，有三個警察去追張燿靖，伊因仍在假釋中，
    怕因此被撤銷假釋，而先下車離去，並在附近之檳榔攤請老闆幫忙叫計程車。在
    伊下車離開前，戊○○均無衝撞警車之行為」等語。
三、按犯罪事實應依證據認定之，無證據不得推定其犯罪事實，刑事訴訟法第一百五
    十四條定有明文。而在訴訟上用以證明事實之證據，須於通常一般之人均不致於
    有所懷疑，而得確信其為真實之程度者，始得據以為有罪之認定；倘其證明尚未
    達到此一程度，而有合理之懷疑存在，致使無從為有罪之確信時，即應為無罪之
    判決（最高法院七十六年度台上字第四九八六號判例意旨參照）。又按刑法上之
    殺人未遂罪，必須開始實施構成殺人犯罪要件內容之殺害行為，足以使人確實識
    別殺人犯意之存在，始得謂為著手於殺人犯罪事實之實行；刑法第二百七十一條
    第二項、第一項之殺人未遂罪，以行為人有無殺人之犯意為斷；而行為人下手之
    情形如何，以及有無殺死被害人之動機，均不失為審究有無殺人犯意之重要參考
    資料（最高法院七十年度台上字第二０八五號、八十三年度台上字第五六四七號
    、九十年度台上字第二八七號判決意旨參照）。再按共同正犯之所以應對其他共
    同正犯所實施之行為負其全部責任者，以就其行為有犯意之聯絡為限，若他犯所
    實施之行為，超越原計畫之範圍，而為其所難預見者，則僅應就其所知之程度，
    令負責任，未可概以共同正犯論（最高法院五十年度台上字第一０六０號判例意
    旨參照）。經查：
  (一)證人乙○○及丁○○雖曾證述：「我們則隨後趕到停在被告車左後方，被告車突
    然倒車衝撞警車；警車有搖晃」等語，惟警車受損之程度業如前述，且警車右後
    方向燈燈殼亦未破損，另被告所駕前述休旅車則左側有擦痕，其擦痕自左後門開
    始，至左後保險桿，長度為一．六公尺，被告車車身幾無凹陷，此有被告車照片
    及原審勘驗筆錄附卷可稽（見原審卷第一三三至一三六頁），依二車受損外觀觀
    察，警車受損程度尚非嚴重，亦堪認被告戊○○倒車時之客觀情形，應非急速駕
    駛，且二車擦撞力道顯非強勁，且本件尚無證據足以認定被告戊○○當時有何攜
    帶違禁物或有何違法事端，被告戊○○理應尚無以衝撞警車藉以殺害警員之合理
    殺人動機。是揆諸前開判決意旨，自難逕以被告戊○○此倒車之舉，遽認被告戊○○有何殺人犯意之存在，亦無從認定被告戊○○係以倒車行為，謂為著手於殺
    人犯罪事實之實行。
  (二)被告戊○○倒車擦撞警車所為，固如前述，係屬損壞公物等犯行，然被告丙○○
    於案發當時僅係被告戊○○車內之乘員，且被告戊○○於駛抵該巷口前，業已受
    警車追逐一、二十分鐘，而於無法轉進巷內始停車，且稍後於警車追及攔阻時，
    即行倒車擦撞警車等情，已如前述，足徵被告戊○○駛抵巷口至倒車擦撞警車，
    過程時間甚短，又無證據足以佐認被告丙○○有參與此一「倒車」行為之謀議決
    定，堪認當時決定「倒車」，應屬被告戊○○單獨所為之意思。是揆諸前開判決
    意旨，自難僅以被告丙○○於被告戊○○倒車時有與其同車之事實，即認被告丙○○就被告戊○○所為之前揭損壞公物犯行，亦應論以共同正犯之責。此外駕車
    之被告戊○○既無殺人未遂犯行可言（如前所述），被告丙○○亦無從成立殺人
    未遂罪責自明。
四、綜上所述，被告戊○○、丙○○二人被訴共同殺人未遂部分，及被告丙○○被訴
    妨害公務等部分，均難證明此部份罪責成立。此外，又查無被告二人有何公訴人
    所指前開犯行，從而原審以不能證明被告戊○○、丙○○被訴此部份罪嫌，依法
    諭知被告丙○○無罪，及敘明被告戊○○被訴殺人未遂部分，不另為無罪之諭知
    ，核此部份認事用法並無違誤。公訴人仍執起訴所據各節，提起上訴指摘原判決
    關於被告丙○○部分，及關於被告戊○○被訴殺人未遂不另為無罪諭知部分，均
    無理由，公訴人關於被告丙○○部分之上訴，應予駁回。
據上論結，應依刑事訴訟法第三百六十八條、第三百六十九條第一項前段、第三百六
十四條、第二百九十九條第一項前段，刑法第一百三十五條第一項、第一百三十八條
、第五十五條前段、第四十一條第一項，罰金罰鍰提高標準條例第一條前段、第二條
，判決如主文。
本案經檢察官劉文水到庭執行職務。
中          華        民        國      九十一  年  十一  月    二十九  日
                              臺灣高等法院高雄分院刑事第六庭
                                  審判長法官  王憲義
                                        法官  謝靜雯
                                        法官  張意聰
右正本證明與原本無異。
如不服本判決應於收受本判決後十日內向本院提出上訴書狀，其未述上訴理由者，
並得於提起上訴後十日內向本院補提理由書狀（均須按他造當事人之人數附繕本)「
切勿逕送上級法院」。
                                      書記官  王婉蓉
中          華        民        國      九十一  年  十一  月   二十九   日
附錄本案判決論罪科刑法條：
刑法第一百三十五條第一項
對於公務員依法執行職務時，施強暴脅迫者，處三年以下有期徒刑、拘役或三百元以
下罰金。
刑法第一百三十八條
毀棄、損壞或隱匿公務員職務上掌管或委託第三人掌管之文書、圖畫、物品，或致令
不堪用者，處五年以下有期徒刑。
